【裁判字號】    99,上易,1377
【裁判日期】    990826
【裁判案由】    毒品危害防制條例
【裁判全文】
臺灣高等法院刑事判決                99年度上易字第1377號
上  訴  人  臺灣板橋地方法院檢察署檢察官
被      告  甲○○
上列上訴人因被告毒品危害防制條例案件，不服臺灣板橋地方法
院99年度易字第165號，中華民國99年5月13日第一審判決（起訴
案號：臺灣板橋地方法院檢察署98年度毒偵字第6173號、第6507
號、第6632號、第7123號、第8306號、8339號第7123號），提起
上訴，本院判決如下：
    主  文
上訴駁回。
    理  由
一、公訴意旨略以：被告甲○○於98年11月4日凌晨3時許，在臺
    北縣三重市○○○街138號1樓住處，以將第二級毒品甲基安
    非他命置入玻璃球內燒烤產生煙霧後吸食之方式，施用第二
    級毒品甲基安非他命1次。嗣於同日晚間8時30分許，為警在
    上址前查獲，並扣得安非他命吸食玻璃球2個，經警採集其
    尿液檢體送請鑑驗，結果呈安非他命類陽性反應，始查悉上
    情。因認被告涉犯毒品危害防制條例第10條第2項之施用第
    二級毒品罪嫌。
二、按犯罪事實應依證據認定之，無證據不得推定其犯罪事實，
    又不能證明被告犯罪者，應諭知無罪之判決，刑事訴訟法第
    154條第2項、第301條第1項分別定有明文。所謂認定犯罪事
    實之證據，係指足以認定被告確有犯罪行為之積極證據而言
    ，苟未能發現相當證據，或證據不足為不利於被告事實之認
    定時，即應為有利於被告之認定，更不必有何有利之證據，
    亦不能以推測或擬制之方法，以為裁判基礎（最高法院29年
    度上字第3105號、40年度台上字第86號判例、56年度台上字
    第807號判決意旨參照）。又認定犯罪事實所憑之證據，雖
    不以直接證據為限，間接證據亦包括在內，然無論直接或間
    接證據，其為訴訟上之證明，須於通常一般之人均不致有所
    懷疑，而得確信其為真實之程度者，始得據之為有罪之認定
    ，倘其證明尚未達到此一程度，而有合理性懷疑之存在時，
    即無從為有罪之認定（最高法院76年度台上字第4986號判例
    意旨參照）。另按刑事訴訟法第156條第2項規定，被告雖經
    自白，仍應調查其他必要之證據，以察其是否與事實相符。
    立法目的乃欲以補強證據擔保自白之真實性；亦即以補強證
    據之存在，藉之限制自白在證據上之價值。而所謂補強證據
    ，則指除該自白本身外，其他足資以證明自白之犯罪事實確
    具有相當程度真實性之證據而言。雖其所補強者，非以事實
    之全部為必要，但亦須因補強證據與自白之相互利用，而足
    使犯罪事實獲得確信者，始足當之（最高法院74年度台覆字
    第10號判例可資參照）。
三、本件公訴人認被告於98年11月4日凌晨3時許，涉有施用第二
    級毒品罪嫌，無非以被告於警、偵訊之供述，及被告於98年
    11月4日所採尿液經送臺灣檢驗科技股份有限公司以氣相層
    析質譜儀法檢驗，結果呈甲基安非他命陽性反應，有該公司
    出具之濫用藥物尿液檢驗報告及尿液檢體監管記錄表，暨扣
    案之玻璃球吸食器2個附卷可稽，為其主要之論據。訊據被
    告堅決否認有於98年11月4日凌晨3時許，施用第二級毒品甲
    基安非他命之犯行，辯稱：98年11月3日當天伊被警察抓到
    ，隔天凌晨1點多才被釋放，這次查獲前伊有施用第二級毒
    品，但是該次查獲後，移送地檢晚上10點多檢察官詢問完就
    讓伊交保，但伊沒錢交保，所以釋放時已是98年11月4日的
    凌晨1時許，而伊就直接回去三重後竹圍街家睡覺，之後就
    在家裡修機器，這段期間並沒有再施用甲基安非他命，直到
    黃子杰、張銘益、童彥誠、邱聖益四人來找伊；且警察當時
    一開始是盤查邱聖益，因為他開伊的車，警察以為他是偷車
    ，所以帶他到伊住處，結果發現他們在伊住處施用毒品；伊
    在警察局及檢察官偵查時說伊於98年11月4日凌晨3點有施用
    甲基安非他命，是因為伊如果沒這樣講，警察就會一直到伊
    的五金店搜索，而在檢察官那邊會這樣說，是因為伊不瞭解
    等語。
四、經查：
  (一)被告於98年11月4日晚間8時30分許為警查獲後，於警詢、偵
    查中雖供述其於同年11月4日凌晨3時許，在三重市○○○街
    138號1樓內施用（甲基）安非他命等語，且被告該次查獲後
    經員警採尿，並將其尿液送請臺灣檢驗科技股份有限公司檢
    驗，檢驗結果安非他命檢出濃度為2451ｎｇ/ｍｌ，甲基安
    非他命檢出濃度為9926ｎｇ/ｍｌ，檢驗結果為安非他命類
    陽性反應等情，固有臺灣檢驗科技股份有限公司濫用藥物尿
    液檢驗報告及尿液檢體監管記錄表1紙附卷可稽。惟查，被
    告於原審準備程序及審理中均供稱：98年11月3日當天伊被
    警察抓到，隔天凌晨1點多才被釋放，這次查獲（指98年11
    月3日）前伊有施用第二級毒品，但是該次查獲後移送地檢
    署，當天晚上10點多檢察官訊問完讓伊交保，但伊沒錢交保
    ，所以釋放時已是98年11月4日的凌晨1時許，伊就直接回去
    三重後竹圍街家睡覺，之後就在家裡修機器，這段期間並沒
    有再施用甲基安非他命等語。是被告就其是否有於98年11月
    4日凌晨3時許，在三重市○○○街138號1樓住處內施用甲基
    安非他命之供述，明顯前後不一。又徵諸臺灣板橋地方法院
    檢察署98年度毒偵字第8306號偵查卷，顯示被告於98年11月
    3日為警查獲後，經警將被告移送上開檢察署檢察官訊問結
    束之時間係同日晚間11時2分許，並經檢察官同時命令准予
    被告交保新台幣1萬元，嗣被告覓保無著，檢察官改准予被
    告限制住居處分等情，並參酌刑事案件候保時間最長不得逾
    4小時（刑事訴訟法第93條之1第1項第6款規定）及被告當時
    居所位於臺北縣三重市○○○街等節，是被告於原審審理中
    供稱其於98年11月3日為警查獲，嗣經檢察官將其釋放時已
    是98年11月4日的凌晨1時許等語，應堪採信，則被告於98年
    11月4日的凌晨1時許經檢察官釋放後，再返回三重市○○○
    街住處，被告當時是否有充裕之時間得以於同日凌晨3時許
    在上址住處施用甲基安非他命，殆有疑問，是被告於原審審
    理中辯稱其於98年11月4日凌晨1時許經檢察官釋放後，返回
    三重市住處就開始睡覺等語，尚非全然不足採信。故被告上
    開警、偵訊供述其於98年11月4日凌晨3時許在上址住處施用
    甲基安非他命之真實性如何，自應調查其他必要之證據，以
    察其是否與事實相符。
  (二)原審依職權檢送上開被告於98年11月4日為警採尿之臺灣檢
    驗科技股份有限公司濫用藥物尿液檢驗報告及其於同年11月
    3日為警查獲後採集尿液送驗之臺灣檢驗科技股份有限公司
    濫用藥物尿液檢驗報告等資料，函請法務部法醫研究所，就
    被告於98年11月3日為警查獲並經警採尿（下稱第1次採尿）
    且經檢察官將其釋放時起至同年11月4日為警查獲前之時間
    內，被告是否有施用第二級毒品甲基安非他命情形乙節，提
    供鑑定意見，其函覆略謂：「依現行訂定之尿液濫用藥物檢
    驗閥值，一般人施用毒品海洛因或甲基安非他命1次後，可
    被檢測出陽性反應時間約2至3天，人體至72小時後之尿液嗎
    啡或甲基安非他命濃度皆低於閥值甚至低於檢測極限而無法
    檢測出；查來文所附臺灣檢驗科技股份有限公司之檢驗報告
    得知，受檢者98年11月3日及98年11月4日採檢之尿液檢出安
    非他命（濃度）分別為2185ｎｇ/ｍｌ、2451ｎｇ/ｍｌ，甲
    基安非他命（濃度）分別為13940ｎｇ/ｍｌ、9926ｎｇ/ｍ
    ｌ，檢驗結果呈安非他命、甲基安非他命陽性反應，因此不
    排除為同一次使用第二級毒品甲基安非他命之結果」等語，
    有法醫研究所99年3月23日法醫毒字第099001015號函1份附
    卷可稽。又被告於98年11月3日為警查獲後，其於警詢時供
    承查獲前最後一次施用（甲基）安非他命時間是同年11月3
    日上午10時許等語，顯見被告於98年11月3日上午10時許施
    用甲基安非他命後，至其於同年11月4日為警查獲並於同日
    晚間21時許接受採尿時，前後之時間約有35小時，依上開法
    務部法醫研究所之鑑定意旨，則被告於98年11月3日上午10
    時許施用甲基安非他命1次，其於同年11月4日晚間21時許為
    警採集之尿液（下稱第2次採尿），應仍會檢測出甲基安非
    他命陽性反應。再觀諸被告上開98年11月3日及98年11月4日
    為警查獲後2次採集之尿液送請臺灣檢驗科技股份有限公司
    檢出之甲基安非他命濃度分別為13940ｎｇ/ｍｌ、9926ｎｇ
    /ｍｌ，檢驗結果均呈安非他命、甲基安非他命陽性反應（
    見98年度毒偵字第8306號、8339號偵查卷附濫用藥物檢驗報
    告），足認被告第1次尿液之甲基安非他命濃度13940ｎｇ/
    ｍｌ，嗣因代謝而於第2次採尿時遞減為9926ｎｇ/ｍｌ等情
    ，且上開法務部法醫研究所之鑑定意見，亦同認為被告於98
    年11月3日及98年11月4日為警查獲採集尿液檢測結果，不排
    除為同一次使用第二級毒品甲基安非他命之結果。易言之，
    被告於98年11月4日第2次採尿檢測為甲基安非他命陽性，不
    排除係被告於同月3日為警查獲前施用甲基安非他命所導致
    之結果。從而，被告於98年11月3日上午10時許施用甲基安
    非他命1次，並於同日下午4時30分許為警查獲並第1次採尿
    ，且經檢察官於翌日凌晨將被告釋放後，被告又於98年11月
    4日晚間8時30分許為警查獲並第2次採尿，嗣經警局將上開
    採集尿液送驗結果，均檢驗出尿液檢體含有甲基安非他命陽
    性反應，固有前揭臺灣檢驗科技股份有限公司濫用藥物尿液
    檢驗報告1份在卷可稽，但揆諸上開說明，仍不能排除被告
    係於98年11月3日上午10時許施用甲基安非他命所致，故可
    徵被告辯稱其於98年11月3日為警查獲並經檢察官釋放後，
    至同年11月4日為警查獲前之時間，並未有施用甲基安非他
    命犯行等語，尚非無據。此外，本件公訴人復未能提出其他
    積極證據，將前開對於被告有利之合理情況予以排除，自難
    僅憑被告警、偵訊之供述及上開濫用藥物檢驗報告，逕認被
    告於98年11月4日凌晨3時許在上址住處，確有施用第二級毒
    品甲基安非他命之犯行。
  (三)至98年11月4日與被告同為警查獲之童彥誠、張銘益、黃子
    杰、邱聖益於警詢時固均供稱：其4人及甲○○有吸食安非
    他命，其4人曾與甲○○吸食安非他命，其4人與甲○○於98
    年11月4日凌晨3時許，在甲○○住處一起吸食的等語。惟查
    ，童彥誠、張銘益、黃子杰、邱聖益於警詢之上揭供述，係
    被告以外之人於審判外之陳述，復不符合刑事訴訟法第159
    條之3傳聞法則之例外規定，依據同法第159條第1項規定，
    童彥誠、張銘益、黃子杰、邱聖益於警詢時之上揭供述，本
    不得作為證據。況徵諸童彥誠、張銘益、黃子杰、邱聖益上
    開警詢筆錄之記載，渠等並未具體供述被告於98年11月4日
    凌晨3時許，在其上址住處，究係以何種工具如何施用甲基
    安非他命，則被告於98年11月4日凌晨3時許在上址住處，是
    否確有吸食甲基安非他命，而認為其已「完成」施用第二級
    毒品甲基安非他命之行為，殆有疑義。又原審於審理中以證
    人身分傳喚童彥誠、張銘益、黃子杰、邱聖益到庭作證，但
    童彥誠、邱聖益並未到庭，而證人張銘益、黃子杰於原審審
    理中則均結證稱其2人於98年11月4日當天在甲○○住處並未
    施用甲基安非他命，渠等也沒有看到甲○○有施用甲基安非
    他命等語，足見證人張銘益、黃子杰上開警詢時供述情節與
    其等審理中證述內容顯不相符；此外，復無其他證據足供佐
    證童彥誠、張銘益、黃子杰、邱聖益上開警詢時供述與事實
    相符，則單憑童彥誠、張銘益、黃子杰、邱聖益上開警詢時
    之供述，亦不能遽認被告於98年11月4日凌晨3時許在上址住
    處有施用甲基安非他命之犯行。
五、綜上所述，依公訴人所提之全部證據，尚不足為被告於98
    年11月4日凌晨3時許犯施用第二級毒品罪之證明，仍有合理
    懷疑之存在，依「罪證有疑，利於被告」原則，不能僅以推
    測或擬制之方法，為被告有罪之認定。此外，復查無其他證
    據足資證明被告確有公訴人所指於98年11月4日凌晨3時許施
    用第二級毒品甲基安非他命行為，揆諸首開說明，公訴人既
    不能證明被告犯罪，應依法自就被告被訴於98年11月4日凌
    晨3時許施用第二級毒品甲基安非他命部分為無罪之諭知。
六、原審經審理結果，認無其他積極證據足資證明被告有公訴人
    所指之上開犯行，而為被告無罪之諭知，尚無不合，公訴人
    上訴意旨以法務部法醫研究所99年3月23日法醫毒字第09900
    1015號函復意見僅謂「不排除為同一次使用毒品之結果」，
    該詞意應認「亦不排除為不同次使用毒品之結果」，尚難逕
    執該函復結果為有利於被告之認定；況再就自被告第1、2次
    採檢之尿液檢出安非他命（濃度）分別為2185ｎｇ/ｍｌ、2
    451ｎｇ/ｍｌ，亦呈現遞增現象，益徵被告於第2次採尿前
    另有1次施用第二級毒品安非他命行為；此外，被告於警詢
    、偵查中亦自白施用安非他命無誤，核與證人童彥誠、張銘
    益、黃子杰、邱聖益於警詢供述相符，證人張銘益、黃子杰
    於原審審理中雖翻異警詢時證詞，惟2人在警詢時之陳述係
    由警員先告知得行使之權利，而經表示不需要請辯護人到場
    後始開始詢問，且2人於原審均證稱製作筆錄員警並未施以
    強暴、脅迫，證人張銘益證稱警詢筆錄均係出於自由意志下
    之陳述，參諸上揭證人於警詢供述較少權衡利害得失或受他
    人干預，且製作筆錄時距案發時間較近，記憶清晰，證人童
    彥誠、張銘益、黃子杰、邱聖益及被告之警詢筆錄供稱5人
    一起聊天及施用毒品情節不僅相互一致，亦未違背通常一般
    日常生活經驗之定則，至證人黃子杰於原審證述其於警詢中
    不顧自己涉嫌犯罪及誣指他人犯罪之可能，在警方並未不正
    取供之情形下，率爾稱自己與被告均有施用甲基安非他命等
    語為不實在，反較與常理有違，應認渠等於警詢所述確係出
    於真意，並無警方誘導等違法取供情事，應認具有較可信之
    特別情況；又其警詢筆錄基於發見真實之需求並有重要關係
    ，而為證明犯罪事實之存否並有必要，故證人張益銘、黃子
    杰於警詢之陳述，應認符合刑事訴訟法第159條之2之情形，
    有證據能力，認原審判決認事用法有違誤，請求撤銷原判決
    ，更為適法判決等為由，指摘原判決不當。惟查：（一）證
    人童彥誠、張銘益、黃子杰、邱聖益警詢中之陳述，被告爭
    執渠等為被告以外之人於審判外之陳述，故無證據能力，爰
    分別說明如下：按被告以外之人於檢察事務官、司法警察官
    或司法警察調查中所為之陳述，與審判中不符時，其先前之
    陳述具有較可信之特別情況，且為證明犯罪事實存否所必要
    者，得為證據；又被告以外之人於審判中所在不明而無法傳
    喚或傳喚不到者，其於檢察事務官、司法警察官或司法警察
    調查中所為之陳述，經證明具有可信之特別情況，且為證明
    犯罪事實之存否所必要者，得為證據，刑事訴訟法第159條
    之2、第159條之3第3款分別定有明文。查：1、證人張銘益
    、黃子杰於警詢中所陳一起聊天及施用毒品等情，核與原審
    審判中證述渠等於98 年11月4日當天在被告住處並未施用甲
    基安非他命，亦也沒有看到被告有施用甲基安非他命等語不
    符，查無任何證據足資證明有何渠等在警詢中陳述具有較為
    可信之特別情況，自應排除作為證據；2、證人童彥誠、邱
    聖益2人於原審審判中經本院合法傳喚，無正當理由而未於
    審判期日到場，其於警詢中所為陳述，亦查無任何證據足資
    證明有何較為可信之特別情況，也應排除作為證據。（二）
    次按刑事訴訟法第156條第2項規定，被告雖經自白，仍應調
    查其他必要之證據，以察其是否與事實相符。立法目的乃欲
    以補強證據擔保自白之真實性；亦即以補強證據之存在，藉
    之限制自白在證據上之價值。查本件如上所述，徵諸臺灣板
    橋地方法院檢察署98年度毒偵字第8306號偵查卷，顯示被告
    於98年11月3日為警查獲後，經警將被告移送上開檢察署檢
    察官訊問結束之時間係同日晚間11時2分許，並經檢察官同
    時命令准予被告交保新台幣1萬元，嗣被告覓保無著，檢察
    官改准予被告限制住居處分等情，並參酌刑事案件候保時間
    最長不得逾4小時（刑事訴訟法第93條之1第1項第6款規定）
    及被告當時居所位於臺北縣三重市○○○街等節，是被告於
    原審審理中供稱其於98年11月3日為警查獲，嗣經檢察官將
    其釋放時已是98年11月4日的凌晨1時許等語，應堪採信，則
    被告於98年11月4日的凌晨1時許經檢察官釋放後，再返回三
    重市○○○街住處，被告當時是否有充裕之時間即在短短2
    小時內，得於同日凌晨3時許在上址住處施用甲基安非他命
    ，殆有疑問，是被告辯稱其於98年11月4日凌晨1時許經檢察
    官釋放後，返回三重市住處就開始睡覺等語，應非全然不足
    採信，是被告在警、偵訊供述其於98年11月4日凌晨3時許在
    上址住處施用甲基安非他命乙節，是否可採，即有可疑？其
    真實性如何，自應調查其他必要之證據，以察其是否與事實
    相符。而本件依上開法務部法醫研究所之鑑定意見，亦認為
    被告於98年11 月3日及98年11月4日為警查獲採集尿液檢測
    結果，不排除為同一次使用第二級毒品甲基安非他命之結果
    ，是本件尚無積極證據認被告有於上揭時、地施用甲基安非
    他命。（三）至自被告第1、2次採檢之尿液檢出安非他命（
    濃度）分別為2185ｎｇ/ｍｌ、2451ｎｇ/ｍｌ，雖呈現遞增
    現象，惟被告既在第1、2次採檢之尿液均檢出含有甲基安非
    他命，則其尿液檢出含有安非他命，衡情自有可能，而如上
    所述，本件既無積極證據證明被告於98年11月4日凌晨3時許
    在其住處施用甲基安非他命，自難僅憑上揭自被告第2次採
    檢之尿液檢出安非他命（濃度）呈現較第1次採檢之尿液遞
    增現象，遽認被告於98年11月4日凌晨3時許，確曾施用甲基
    安非他命。此外，本件如上所述，亦尚乏積極證據足資證明
    被告涉有上開施用甲基安非他命罪嫌，是本件自不能僅憑被
    告於警詢、偵查中之自白及證人童彥誠、張銘益、黃子杰、
    邱聖益於警詢之供述，遽認被告涉有施用甲基安非他命犯行
    ，此業據原審判決於判決理由內均詳予論述，且並無違背經
    驗法則及論理法則。又按證據之取捨及證據證明力如何，均
    屬事實審法院得自由裁量、判斷之職權，苟其此項裁量、判
    斷，並不悖乎通常一般之人日常生活經驗之定則或論理法則
    ，且於判決內論敘其何以作此判斷之心證理由者，即不得任
    意指摘其為違法。上訴人上訴仍執陳詞，對於原審依職權所
    為之證據取捨以及心證裁量，重為爭執，仍無從使本院形成
    被告有罪之心證，且並未提出其他積極證據以供調查，其上
    訴為無理由，應予駁回。
據上論斷，應依刑事訴訟法第368條，判決如主文。
本案經檢察官黃柏齡到庭執行職務。
中    華    民    國    99    年    8     月    26    日
                刑事第十五庭  審判長法  官  吳昭瑩
                                    法  官  蘇隆惠
                                    法  官  吳炳桂
以上正本證明與原本無異。
不得上訴。
                                    書記官  洪雅蔓
中    華    民    國    99    年    8     月    27    日

司法院資訊處製作；財團法人民間司法改革基金會備份。
